臺灣高等法院民事判決
                                    107年度上易字第408號
上  訴  人  凱思特室內設計有限公司

法定代理人  陳柏睿  
訴訟代理人  張建文律師
被 上訴 人  同皇企業有限公司

法定代理人  黃王秀鶴
訴訟代理人  鄭文龍律師
複 代理 人  董幸文律師
上列當事人間請求給付工程款事件，上訴人對於中華民國107年2
月2日臺灣臺北地方法院105年度建字第233號判決提起上訴，並
為訴之追加，本院於109年12月1日言詞辯論終結，判決如下：
    主  文
上訴及追加之訴均駁回。
第二審（含追加）訴訟費用由上訴人負擔。
    事實及理由
一、上訴人於本院審理期間，依序變更法定代理人為王陽俊、陳
    言愷、陳柏睿，並經其等依法聲明承受訴訟（見本院卷一第
    139-145頁、卷四第3-5頁、卷五第95-97頁及第75頁之公司
    登記資料），核無不合，應予准許。又上訴人在原審依兩造
    間承攬契約關係，請求被上訴人給付工程款新臺幣（下同）
    96萬9220元本息（見原審卷二第93頁、第206頁），上訴後
    追加請求被上訴人再給付148萬0225元本息（見本院卷三第3
    7頁），核係基於同一承攬契約之基礎事實，依民事訴訟法
    第446條第1項但書及第255條第1項第2款、第3款規定，亦應
    准許。　
二、上訴人主張：伊於民國102年10月8日與被上訴人簽訂工程承
    攬契約（下稱系爭契約），約定伊以總價955萬元承攬被上
    訴人所有門牌號碼臺北市○○○○○○區0段000巷00號「溪隄館」
    14樓、15樓房屋（以下分稱14樓、15樓，合稱系爭房屋）之
    規劃設計工程（下稱系爭工程），伊依約於102年11月4日開
    工後，因被上訴人多次要求變更隔間、管線配置等設計，伊
    乃依其指示重新繪製設計圖並拆除原已施作部分重新施作，
    詎被上訴人卻拒絕簽認伊提出之變更追加工項及金額，並以
    伊遲延完工及瑕疵給付為由解除契約，惟工期延宕係因被上
    訴人拒絕簽認伊提出之變更追加工項及金額，乃不可歸責於
    伊，且伊已完成之工項並無瑕疵，被上訴人之解約並不合法
    ，伊得依承攬契約法律關係，請求被上訴人給付如附表所示
    已完工部分之原工程款及追加工程款，扣除被上訴人已付之
    294萬4980元工程款後，被上訴人應再給付工程款244萬9445
    元本息。倘認系爭契約已經被上訴人解除，伊亦得依民法第
    259條第2、3、6款規定及不當得利法律關係，請求被上訴人
    返還伊已施作完成工作之價額244萬9445元本息等語。  
三、被上訴人則以：系爭工程有工期延宕及諸多瑕疵，且均可歸
    責於上訴人，業經原法院103年度北簡字第7588號、原法院1
    03年度簡上字第584號（下稱第584號）審理並認定上訴人確
    有可歸責之遲延情事，伊解除契約合法有據，上訴人提起本
    件訴訟再事爭執，違反訴訟上誠信原則。況系爭契約約定系
    爭工程之完工期限為103年4月30日，上訴人遲至105年5月16
    日始起訴請求給付工程款及於108年7月22日在本院追加請求
    工程款，均逾2年時效期間，伊得拒絕給付。況伊已將上訴
    人施作部分全數拆除，並未受有利益，自無不當得利可言。
    又上訴人未能如期完成系爭工程，伊得依系爭契約第5條第3
    項約定，請求上訴人返還已付工程款300萬元、預期租金損
    失792萬元、逾期罰款14萬3250元、瑕疵損害賠償至少443萬
    9264元，並以之與上訴人請求之工程款抵銷等語，資為抗辯
    。
四、原審駁回上訴人之訴，上訴人不服，提起上訴，並為訴之追
    加，上訴聲明：㈠原判決廢棄；㈡被上訴人應給付上訴人96萬
    9220元，及自起訴狀繕本送達翌日起至清償日止，按週年利
    率5％計算之利息。追加聲明：㈠被上訴人應給付上訴人148萬
    0225元，及自民事上訴理由㈡狀繕本送達翌日起至清償日止
    ，按週年利率5％計算之利息；㈡願供擔保請准宣告假執行。
    被上訴人答辯聲明：㈠上訴及追加之訴均駁回。㈡如受不利判
    決，願供擔保請准宣告免為假執行。
五、兩造不爭執有於102年10月8日簽訂系爭契約，約定上訴人以
    總價955萬元承攬施作系爭工程，完工期限為103年4月30日
    ，上訴人當時法定代理人陳言愷（原名陳翰生）並簽發面額
    500萬元本票（下稱系爭本票）作為履約擔保；上訴人於102
    年11月4日開工，被上訴人陸續給付第一期款、第二期款合
    計294萬4980元後，上訴人於103年5月30日仍未完工，被上
    訴人於103年5月30日以上訴人施工進度落後及工程有瑕疵為
    由，向上訴人為解除契約之意思表示，並持系爭本票聲請裁
    定准予強制執行，陳言愷對被上訴人提起第584號訴訟，經
    判決敗訴確定等情，並有系爭契約、103年5月30日函、第58
    4號事件判決、匯款交易明細為證（見原審卷一第26-27頁、
    第78-83頁、第107-109頁、第114-115頁、本院卷二第327頁
    ），堪信為真實。
六、上訴人主張被上訴人解除契約不合法，其得依承攬契約關係
    請求被上訴人給付其已完工部分之工程款，是否有據？分述
    如下：　　
  ㈠查原法院第584號判決之當事人乃陳言愷及被上訴人，並非上
    訴人，而按判決之拘束力及爭點效，僅及於判決之當事人，
    上訴人既非第584號判決之當事人，自不受該判決認定結果
    之拘束，先予敘明。　　
　㈡查系爭工程之完工期限自開工翌日即102年11月5日起算121個
    工作天即103年4月30日，有系爭契約第5條第1、2項約定明
    確（見原審卷一第8頁），且被上訴人於103年4月10日、23
    日、24日亦有透過通訊軟體對話提醒上訴人：「希望你要了
    解，董事長就是希望有人承租，才裝潢的，盡快安排后續的
    開會等工作。……務必加緊時間」、「進度如何？」、「15f
    有客戶，7/1入住」、「14f，6/15入住」、「我們的時間就
    是6/15，不能晚」（見本院卷四第93頁、原審卷一第121-12
    2頁、本院卷三第211頁），而被上訴人已於103年3月1日與
    訴外人聯禾國際企業有限公司（下稱聯禾公司）簽訂房屋委
    租同意書，委託其仲介出租系爭房屋（見本院卷五第187-19
    1頁），業經證人即聯禾公司負責人辜春榮於本院另案到場
    證稱有於103年5月間帶客戶看屋等語（見本院卷一第471頁
    ）明確，可見被上訴人將系爭房屋交由上訴人承攬室內裝修
    確有預定出租之計畫。則被上訴人抗辯系爭工程係以於特定
    期限完成或交付為系爭契約之要素，堪可採信。　　
　㈢上訴人於103年4月30日尚未完工，經被上訴人於同年5月20日
    、26日催告，至103年5月30日仍未完工，被上訴人於103年5
    月30日為解除契約之意思表示等情，固有被上訴人上開3份
    信函及郵件回執為證（見原審卷一第98-109頁、本院卷三第
    53-57頁），惟上訴人主張未依期限完工係可歸責於被上訴
    人變更設計，不可歸責於其等語。而按民法第502條第2項規
    定，須因可歸責於承攬人之事由，致工作未能於約定期限內
    完成，且工作以於特定期限完成或交付為契約之要素者，定
    作人始得解除契約。故被上訴人解約是否合法，須以系爭工
    程未於期限內完工，是否可歸責上訴人為斷。經查：
　⒈本件上訴人於102年11月4日開工後，至102年12月間已進行保
    護、水電配置、砌牆、輕隔間等項，有102年11月及12月之
    現場施工照片為證（見原審卷一第199-207頁），且由被上
    訴人所提103年1月2日及6日監造報告可知上訴人已有施作各
    室之插座、照明、天花板上各類吊管、浴室污水管、輕隔間
    ，僅天花板尚未封板、浴室輕隔間改磚牆、止水墩待改善事
    項（見本院卷五第41-47頁），對照兩造簽約時之工程進度
    表（見本院卷四第175頁），難認上訴人於102年12月以前有
    施工進度遲延之情形。　
　⒉上訴人主張被上訴人於102年12月至103年1月間指示其就系爭
    工程變更設計等語，並提出變更前、後之平面圖、隔間配置
    圖、弱電配置圖為證（見原審卷一第28-32頁、卷二第65-72
    頁）。由上開圖說可知，14樓由3房改為4房，客廳與餐廳位
    置對調，廚房、傭人房、客浴位置調整，15樓則有各室開門
    位置調整，臥房床頭位置調整，廚房、傭人房、客浴位置調
    整等變更情形。參以陳言愷與被上訴人總經理特助王香谷（
    暱稱「王姐」，即被上訴人總經理黃英良之配偶、法定代理
    人黃王秀鶴之媳婦，見本院卷五第6頁）之對話紀錄，其中
    王香谷於102年12月4日指示：「浴室不要有三階梯」；102
    年12月23日陳言愷稱：「因為今日已做些隔間…若有變更要
    儘快！」，王香谷回：「董事長說，主臥、次臥不要門對門
    」，又於102年12月28日指示：「老師說14f風水零分。要改
    」；嗣陳言愷於103年1月3日稱：「早上開會已把隔間和開
    口位置全面修改…最快今晚可以給董事長看了！」、「王姐…
    圖面已修正！寄至您的信箱囉…」，但王香谷於103年1月6日
    又指示：「14f主臥的更衣室太少了」、「15f、14f客浴乾
    濕分離，是否可以把乾的部分，放在外面？」、「廚房對面
    的房間，餐廳真的太小了」、「梳妝台應有光線從對面正面
    來，比較好」，於103年2月11日指示：「天花板高度不要低
    於265cm」，陳言愷則回應：「目前設定18號（二）開始工
    程作業」、「從隔間先改…水電再進場」、「這禮拜我們在
    計算變更設計後的項目和費用」、「預計星期五會出來…」
    ；王香谷於103年3月23日再指示：「14f，客戶希望，炒菜
    油煙，要可以區分。不會飛出來！」、「15f，第二套房廁
    所要洗洞」、「下星期我希望再檢討14，15f立面，玄關、
    電視牆」（見原審卷一第22-23頁），可見王香谷係陸續提
    出有關隔間、開口位置、管線配置之變更指示，致上訴人於
    103年5月初拆除衛浴磁磚、重作防水（見本院卷三第211頁
    之對話紀錄，未顯示日期，但被上訴人主張係103年5月1日
    之對話）。而被上訴人所提103年1月2日及6日監造報告亦有
    記載關於床頭轉向、木門位置調整、水電配置配合調整、傭
    人房應設置換風口及抽風機並增設相關管路、浴室加寬、床
    位及櫃子配置應配合改向、天花板灰色吊管之用途及走向等
    需重新規劃之項目等情（見本院卷五第43頁），堪認被上訴
    人確有指示變更設計。又上訴人依被上訴人上開變更指示修
    正格局及圖面，於103年1月3日傳送電子郵件附件有新的格
    局圖及說明簡報檔，且於郵件中說明：「14樓有A、B兩版，
    主要是廚房位置會因為廁所管線問題（不能下開孔，需墊高
    ），考慮兩種配置，另一個則是女孩房與男孩房，若照老師
    的意思，男孩房會太小間，所以我們又配了另一種方案，兩
    間的坪數差距較小。原則上等您回覆，我會把追加減帳做好
    ！星期三時間再約」（見第584號卷一第91-107頁之電子郵
    件），1月15日傳送屏風修正圖（見第584號卷一第108-109
    頁之電子郵件），2月6日傳送14樓之平面系統配置圖、天花
    板配置圖、弱電配置圖、燈具迴路配置圖（見第584號卷一
    第110-114頁之電子郵件），自難認上訴人有遲延修改之情
    事。
　⒊次查，上訴人在簽約時有提供設計圖及格局圖，及於102年11
    月1日以電子郵件傳送3D模擬圖予被上訴人，業據證人王香
    谷證稱明確（見本院卷五第8頁、第584號卷一第88-90頁）
    。可見被上訴人應可於簽約後、開工前，對於隔間、客廳、
    餐廳、廚房、傭人房、客浴、床頭等位置表示意見。惟被上
    訴人遲至上訴人已進行隔間、水電管路、冷氣吊管、天花板
    後，始陸續提出上開變更設計之要求，致上訴人須重新規劃
    設計，且因涉及隔間、開門、浴室、廚房之變更，馬桶位置
    變更需遷移糞管及墊高浴室地板，需將原已完成之隔間、管
    線、地板部分拆除，再重新砌牆、墊高地板、配管配線，故
    導致系爭工程停工及增加工期，自屬可歸責於被上訴人之事
    由。
　⒋上訴人曾於102年10月30日會議中向被上訴人提問追加修改如
    何處理，被上訴人回應：「總價承攬：漏掉是設計師的問題
    」（見本院卷四第69頁之會議紀錄），可見被上訴人不同意
    追加帳。嗣陳言愷於103年1月3日電子郵件明白說明依被上
    訴人要求變更設計將有追加減帳（見第584號卷一第91頁）
    ，於103年2月11日對話中再向王香谷表示正在計算變更設計
    後之項目和費用，並於2月12日對話中要求討論系爭工程變
    更之事（見本院卷二第535-536頁），惟被上訴人均未表示
    同意。又由證人即上訴人當時負責系爭工程之設計助理李易
    桓於另案證稱：被上訴人主要指示將14樓隔間由3房改4房，
    上訴人重新製作提出圖說並重新報價，因此停工約1至2個月
    ，嗣將原本已施作之隔間牆敲掉重新施作，水電重新配置，
    但被上訴人不同意重新報價等語（見本院卷一第428-429、5
    99-601頁），及證人即系爭工程之水電廠商李世元於另案證
    述：系爭工程至少停工2次，14樓電線及水管配置差不多完
    成，剩1間廁所，因王香谷指示變更設計，尚未完成等語（
    見本院卷二第407頁），堪認上訴人主張被上訴人於102年12
    月至103年2月間，多次指示變更隔間、浴室、廚房、線路位
    置，其重新繪製圖面並計算追加項目及金額，但被上訴人拒
    絕簽認，導致系爭工程停工1至2個月等情為可採。從而，系
    爭工程因變更設計及追加減帳而停工並增加工期，應可歸責
    於被上訴人。　　　　　
　⒌被上訴人雖抗辯上訴人不具室內裝修專業能力，未提出細部
    施工圖說，頻繁更換設計師，施工有諸多錯誤，以及陳言愷
    個人家庭因素，導致進度延宕，且上訴人未依系爭契約約定
    以書面提出停工或展延工期之申請，上訴人就系爭工程遲延
    有可歸責事由云云。惟查：
　⑴陳言愷雖於第584號事件不爭執上訴人並未取得內政部核發之
    室內裝修許可證（見原審卷一第79頁反面），然此僅能認其
    有違反建築法及建築物室內裝修管理辦法之行政裁罰問題，
    並非必然導致系爭工程遲延之結果。
　⑵又上訴人雖不能證明其於施工期間曾提出施工細部圖說，然
    由兩造間之對話紀錄可知上訴人均有依被上訴人要求傳送圖
    面、照片予被上訴人確認（見本院卷二第521-528、532、53
    5頁之對話紀錄），而被上訴人於102年10月30日開會時亦表
    示：雙方目前共識按照圖面，到現場看如果不滿意後再討論
    等語（見本院卷四第69頁），可見被上訴人自始表示依上訴
    人提出之設計圖說為兩造共識，其於施工期間亦有透過上訴
    人提供之圖面、照片及現場狀況掌握細部施工情形，難認施
    工細部圖說為兩造約定之必要事項，亦不能因此認為上訴人
    有未提出細部施工圖說之可歸責事由。
　⑶上訴人雖不爭執於系爭工程施工期間102年11月4日起至103年
    4月30日更換7位設計師（見本院卷四第197-199、211-213頁
    之設計師列表）、陳言愷有家庭因素（見原審卷一第116-11
    8頁之對話紀錄）等情，惟上訴人因被上訴人指示變更設計
    而需重新畫圖並將隔間、浴室之牆壁、地板、管線拆除重作
    ，此為工期延宕之主要因素，至被上訴人僅泛稱上訴人有上
    開情事，但不能證明上訴人因上開情事而導致停工或延宕工
    期之具體情形，自難認與系爭工程之遲延結果有相當因果關
    係。
　⑷被上訴人另抗辯依系爭契約5條第6項約定：「有可歸責於甲
    方因素導致乙方工作延遲或停頓時，乙方應於事發時先以口
    頭或書面知會甲方，並於該事由結束後3日內，以書面向甲
    方提出工期展延，逾期未表示展延之意思者，視同乙方自行
    承受，合約工期不予展延追加」，惟上訴人於103年5月16日
    始發函向其請求停工38日及展延工期至103年7月5日，於此
    之前並未以書面申請停工，故應視同上訴人自行承受遲延責
    任等語。然查，證人李易桓證稱：被上訴人於103年1月間指
    示變更隔間及水電配置，上訴人提出修正圖說並重新報價，
    雙方開會好幾次，被上訴人不願意簽認，圖說不能確認，因
    此停工1至2個月，此為被上訴人所明知等語（見本院卷一第
    599-605頁），且上訴人於103年1月3日、2月11日、12日屢
    向被上訴人表明變更設計產生之追加減帳請其確認，已如前
    述，嗣被上訴人要求上訴人提出6月15日前之趕工計畫，上
    訴人於103年5月16日提出之施工進度表上亦有記載：「變更
    設計時間1/2～2/22為無施工時間，故工期需延後（原合約簽
    至4/30）」、「4/4～4/16為14樓防水測試時間，無施工時」
    （見本院卷四第95頁），參以陳言愷與王曉谷（Linda）間
    於當日之對話中亦有提及其於103年5月16日開會時有向被上
    訴人提出變更追加、請款及上開進度表，但被上訴人回應：
    「那是你的事」（見本院卷二第529頁），上訴人乃正式發
    函提出變更設計及展延工期之申請（見本院卷二第533-534
    頁），堪認被上訴人已經上訴人口頭告知，明知上訴人依其
    指示變更隔間及管線配置等事項，需確認修正圖面及追加減
    帳而停工之事實，但被上訴人始終不予簽認上訴人提出之變
    更追加圖說、工項及金額，致變更工程項目並不明確，影響
    工期日數自無從據以估算。被上訴人既遲未能確認變更設計
    之全部內容，難認上訴人遲至103年5月16日始以書面提出停
    工及展延工期之請求係可歸責於上訴人，自無系爭契約5條
    第6項約定之適用。
　⑸綜上各情，被上訴人不能證明系爭工程之遲延有何可歸責於
    上訴人之事由，其依民法第502條第2項規定解除契約，自屬
    無據。
　㈣被上訴人抗辯上訴人施作系爭工程有瑕疵，其得依系爭契約
    第8條第2項約定解除契約，並提出103年4月16日監工報告、
    照片、王香谷與郭志銘、陳言愷前妻張佩婷間之對話紀錄為
    證（見原審卷一第91-97、276-300頁、本院卷一第505-555
    、557-569頁、卷五第219-223頁、卷三第215-231頁）。惟
    查：
　⒈被上訴人所提之照片其拍攝日期均為103年6月4日以後，而比
    對被上訴人所提樺岡工程有限公司（下稱樺岡公司）估價單
    之記載，該公司已於103年5月26日、27日進行14樓主臥室打
    鑿修改及14樓、15樓之水電、冷氣（見原審卷一第303頁）
    。又被上訴人於樺岡公司進場前，亦另委由雲皓工程有限公
    司（下稱雲皓公司）進行廁所壁面、客廳地坪之拆除工程（
    見原審卷一第312頁），此由樺岡公司函覆本院：其進場時
    牆壁、地板均已由另家廠商拆除完畢，現場殘留水電管線或
    斷或破損均無法再行使用，因此其另行修鑿重新拉管配線等
    情（見本院卷一第343頁）可證，則系爭房屋之水電管線亦
    已因雲皓公司之拆除工程而經樺岡公司判斷為殘破無法使用
    。從而，被上訴人提出103年6月4日以後之照片，已非上訴
    人退場前已施作工程之原貌，自不能證明上訴人施工之瑕疵
    情形。
　⒉又被上訴人雖提出103年4月16日監工報告（下稱系爭監工報
    告）及系爭監工報告所附照片為證，惟系爭監工報告並未記
    載製作人、製作時間及照片拍攝日期，經上訴人否認其為真
    正（見原審卷二第129頁反面、本院卷三第125-2頁）。本院
    於108年4月10日請被上訴人陳報系爭監工報告之製作人（見
    本院卷一第404頁），被上訴人於108年9月20日陳報狀稱該
    報告之製作者為Peter，但現無合作關係，地址已無法查找
    （見本院卷三第47頁），本院再於108年10月4日詢問被上訴
    人是否因無法提出Peter資料而不再以該報告為證據（見本
    院卷三第119頁），被上訴人遲至109年5月8日始具狀陳報Pe
    ter為李金濶，並提出量身訂作交屋管理顧問有限公司（下
    稱量身訂作公司）請款單及李金濶所發電子郵件為證（見本
    院卷四第189、203、205頁），於109年5月19日具狀聲請訊
    問證人李金濶（見本院卷四第231頁），惟上訴人以被上訴
    人意圖延滯訴訟，或因重大過失，逾時始行提出攻擊或防禦
    方法，有礙訴訟之終結，請求駁回其上開證據之聲請等語（
    見本院卷四第263-267頁）。查證人李金濶雖證稱：其跟屋
    主黃先生是朋友，是因業務認識，黃先生有其手機，從本件
    裝潢之後，中間大概聯絡3、5次，是黃先生拜託其去看這個
    裝潢，其也認識王香谷，是黃先生的太太等語（見本院卷四
    第278頁），惟由被上訴人109年10月21日提出系爭監工報告
    之完整版可見該報告係量身訂作公司所製作，並載有該公司
    之網址、電話、傳真（見本院卷五第283-297頁），故被上
    訴人應明知系爭監工報告之製作人及聯絡方法，卻向本院陳
    稱無法查找，延滯1年餘始提出完整版報告、李金濶電子郵
    件及聲請訊問證人李金濶。查上訴人係於105年5月16日起訴
    請求被上訴人給付工程款，於107年2月27日上訴繫屬本院，
    被上訴人遲於109年5月19日始提出訊問證人之聲請，已逾時
    提出攻擊防禦方法，且有礙訴訟之終結，依民事訴訟法第19
    6條第1、2項規定，其聲請訊問證人李金濶已難准許。況且
    ，李易桓於103年4月16日在群組對話紀錄中稱：「王姐，Pe
    ter還沒到溪隄館耶」，可見103年4月16日李金濶是否到場
    並不明確，此外被上訴人不能提出當天以後任何有關上訴人
    陪同李金濶於103年4月16日勘查施工現場之對話紀錄（見本
    院卷四第131頁），則該監工報告是否確經李金濶於103年4
    月16日勘察現場所作成，即有疑義。則被上訴人逾時提出李
    金濶之電子郵件、監工報告及量身訂作公司請款單，均不能
    據以證明上訴人於103年4月16日就系爭工程之施作有被上訴
    人主張之瑕疵存在。至被上訴人雖提「董事長已將缺失emai
    l給你」之對話紀錄及電子郵件（見本院卷三第159、209頁
    ）為證，惟並未提出電子郵件所附之附檔，故不能證明其對
    話乃關於系爭監工報告之內容，亦不能據為有利於被上訴人
    之認定。
　⒊被上訴人另提出上訴人當時負責系爭工程之設計助理郭志銘
    之對話紀錄為證，惟查該內容雖有：「當初一接手就感覺圖
    面規劃很怪，所以積極的與tony討論跟修改，蠻希望能做出
    一個好作品，真的是蠻可惜，對妳也是很抱歉，成為一個受
    害者」、「還在原公司喔，不過認識漢生三個多月，真覺得
    他是一個不老實的人，溪緹真的責任歸咎確實在漢生自己身
    上，很多事是沒有浮出檯面上的」、「漢生不只在業主面前
    說大話，甚至也在我們員工面前撐面子，對廠商就是拖款或
    是減價，我跟Tony有點看破他了」、「可惜溪緹要準備調工
    班進去搶救的時候卻來不及」、「真的是三敗俱傷，很多都
    是基本的經驗也可以出錯，空調也是亂吊機，方向也出錯，
    我看到時整個傻眼，漢生完全不知道，多不去關心這個工地
    ，我第一天去就馬上發現的問題，之前這麼久竟沒人解決，
    太誇張離譜」、「廠商會破壞電線跟搬料也是他不付廠商錢
    ，所以才導致這樣的結果」（見本院卷三第217-225頁）等
    情。惟證人郭志銘就上開各節，到庭證稱：其未參與系爭工
    程前期上訴人與業主溝通之內容，無法斷言系爭工程之圖說
    是否正常、施工模式是否正確、冷氣內機被吊在死角位置是
    否因變更而尚未最終定位；其沒有親眼看到系爭工程之電線
    遭破壞，對話中是說別的工程現場有被破壞；其沒有見過李
    金濶及103年4月16日監工報告，對於法院提示監工報告所載
    內容也沒有印象，在被上訴人公司開會時，並未討論到瑕疵
    修補問題，故其製作之工程進度表沒有排進修補工作，上訴
    人也沒有交代其要修補何處等語（見本院卷四第282、283、
    288、290頁），足見證人郭志銘並不能證明瑕疵之具體情節
    ，且其亦從未接收到被上訴人修補瑕疵之指示。故不能僅憑
    郭志銘上開對話紀錄，遽認上訴人就系爭工程之施作存有瑕
    疵。　
　⒋綜上，被上訴人不能證明上訴人已完成部分之工作有瑕疵，
    其依系爭契約第8條第2項約定解除契約，即非有據。　
　㈤綜上所述，被上訴人依民法第502條第2項規定及系爭契約第8
    條第2項約定解除契約並非有據。惟被上訴人已委託樺岡公
    司、雲皓公司將上訴人已施作部分拆除，上訴人未能繼續施
    作系爭工程，故上訴人就系爭契約之履行已屬給付不能，此
    不能之情事可歸責於被上訴人，則依民法第267條第1項規定
    ，上訴人仍得依承攬契約關係，請求被上訴人給付其已完成
    部分之工程款。
七、上訴人主張其就已完成部分得請求如附表所示工程款539萬4
    425元，扣除被上訴人已付工程款294萬4980元後，其尚得請
    求244萬9445元云云，惟為被上訴人所否認。爰就上訴人已
    完工部分得請領工程款之金額核算如下：
　㈠廠商成本部分：　　
　⒈附表編號1所示邵幸正於系爭工程變更設計後進行拆除工程部
    分，業據其到庭證述：其於103年2月中下旬，由設計師指示
    其拆除系爭房屋14樓、15樓之兩間廁所、廚房一道牆、輕隔
    間、輕鋼架石膏板做起來的牆，並有簽收上訴人給付現金7
    萬5000元等語明確（見本院卷三第408-409頁），且有估價
    單、領款簽單、帳戶交易明細、現場施工照片為證（見本院
    卷二第65、109、159、209-217頁），堪可採信。被上訴人
    雖抗辯邵幸正實際是領現金，與上訴人所提之支票及轉帳不
    符云云（本院卷五第269、275頁）。惟據證人邵幸正證述：
    上訴人原本要開票給其，但其認為票太久，跑了4趟，上訴
    人才給其現金等語（見本院卷三第409頁），則邵幸正已完
    工並領得工程款之事實已臻明確，至於上訴人原先交付支票
    事後改為給付現金予邵幸正，並不影響此項工程已完工而得
    請求工程款之認定。至被上訴人雖稱：上訴人所提施工照片
    中有3張係變造而來云云（見本院卷五第177、273頁），縱
    此3張照片有疑義，然上訴人尚有提出其他施工照片及上述
    各項事證足以證明被上訴人有指示上訴人拆除隔間牆重作之
    事實，上訴人自得請求被上訴人給付此項拆除工程之款項。
　⒉附表編號2、3所示何正森有進行系爭契約約定之拆除工程及
    變更設計後之清運工程，並先後領得上訴人給付工程款1萬5
    000元、1萬4200元部分，有其回函可稽（見本院卷四第433
    頁），且有手寫紀錄、款項簽收單、帳戶交易明細及現場施
    工照片為證（見本院卷二第67、69、111、113、161、163、
    219頁），堪以採信。被上訴人有指示上訴人拆除隔間重作
    之事實既已認定如前，則被上訴人爭執上開證據不可採云云
    ，並無足取。
　⒊附表編號4所示上展安卡有限公司有進行14樓水刀切割拆除工
    程部分，業據該公司回函表示已完工，上訴人交付之3萬675
    0元支票已兌現等情（見本院卷三第435-439頁），且有應收
    工資明細表、款項簽收單、帳戶交易明細及現場施工照片為
    證（見本院卷二第71、115、165、221頁），堪可信取。被
    上訴人雖提出對話紀錄為證，抗辯：聖誕節不能做有聲工程
    云云（見本院卷五第39、269頁），惟由上訴人所提現場照
    片顯示確有水刀切割機進場施作之事實，縱使該應收工資明
    細表上記載施工日期12月25日與實際施工日期有出入，亦不
    影響上訴人已完成此項工作之認定。　　
　⒋附表編號5所示吳灃承施作地坪防水工程部分，有報價單、領
    款簽單、帳戶交易明細及施工照片為證（見本院卷二第73、
    117、119、167、169、223頁），並據吳灃承回覆本院：地
    坪防水工程已完工，102年收到12萬元現金、103年收到4萬
    元支票，合計16萬元（見本院卷四第493頁），且被上訴人
    在對話中確有指示14樓、15樓進行試水（見本院卷四第39頁
    ），可見防水工程已施作並進入試水階段，上訴人主張其得
    請領此項工程款堪可採信。被上訴人雖抗辯：未試水，止水
    墩尺寸錯誤云云。惟被上訴人有指示試水已如前述，且上訴
    人主張此項完工請款部分僅有地坪防水工程合計16萬元，並
    未包括止水墩之4800元，故被上訴人此部分所辯並非可取。
　⒌附表編號6所示李世元進行水電工程部分，依其回函表示：現
    場隔間已完成，於102年12月底進場打鑿、冼孔、配管、穿
    線，收取28萬元，於103年1月初因業主變更設計而停工等情
    (見本院卷三第471頁)，且有其領款簽單、帳戶交易明細及
    現場施工照片可稽（見本院卷二第121、171、225-235頁）
    ，堪以採信。被上訴人雖抗辯：依上訴人103年1月1日所提
    工程進度表，當時水電工程僅完成5項，證人邵幸正證稱其
    拆除時僅有管沒有線云云（見本院卷四第153-155頁）。惟
    證人邵幸正亦證稱：因時間太久、記不清楚（見本院卷三第
    408頁），而上訴人103年1月1日工程進度表所載14、15樓當
    時已完工項目「110V迴路」、「220V迴路」、「插座迴路配
    置」、「電視、網路、電話迴路配置」、「燈具迴路」（見
    本院卷四第45、57頁），對照工程估價單記載此5項金額合
    計為25萬2200元（見原審卷二第238、247頁），另有「修改
    、新增糞管」、「新增冷水管路」、「新增熱水管線」、「
    排水孔新增、安裝」、「消防管線延長及移位」等項目尚在
    施工中，預計年前完工（見本院卷四第45、57頁），則上訴
    人主張李世元就其已完成水電工程部分已領工程款28萬元一
    情，尚屬合理，被上訴人所辯並非可取。
　⒍附表編號7所示林宏昇進行變更設計後之水電工程部分，業據
    其回函表示已收取工程款30萬9800元（見本院卷三第451頁
    ），且有其領款簽單、帳戶交易明細及現場施工照片可稽（
    見本院卷二第123-127、173-177、237-239頁），堪予採信
    。被上訴人雖舉103年5月16日開會紀錄，抗辯：水電工程未
    完成且有瑕疵云云（見本院卷五第269頁）。惟觀該次開會
    紀錄係記載「第一次、第二次缺失都改善」且有林宏昇簽名
    確認（見本院卷五第55頁），此外並無其他有關水電工程未
    完成之記載（見本院卷五第55-59頁），被上訴人所辯自難
    信採。　　
　⒎附表編號9所示林明義進行泥作工程部分，據其向本院回覆表
    示施作系爭工程收到第一期款尚欠2萬元等語（見本院卷三
    第455頁），與上訴人主張林明義估價23萬7100元，實領工
    程款21萬元（見本院卷二第79頁）尚屬相符，且有其收款簽
    單、帳戶交易明細、現場施工照片可考（見本院卷二第131
    、181、245-253頁），堪可採信。被上訴人雖抗辯：15樓並
    未施作云云（見本院卷五第271頁），惟由其所提對話紀錄
    可知其於103年4月初指示15樓開始試水（見本院卷四第39頁
    ），可見15樓之泥作工程已進入試水階段，其此部分辯詞尚
    無可採。　　
　⒏附表編號11所示廖裕盛進行保護工程部分，據其回函表示已
    完成系爭房屋14樓、15樓電梯及樓梯口保護工程，收取工程
    款2萬3769元（見本院卷三第429頁），亦有其簽收15000元
    、5000元之單據、帳戶交易明細、現場施工照片可考（見本
    院卷二第137、187、263頁），堪認上訴人主張其就此部分
    支出工程款2萬3000元為可採。被上訴人雖抗辯此項稅金過
    高云云（見本院卷五第271頁），然此金額與上訴人簽約時
    之報價金額相近（見原審卷一第11、16頁），並非不合理，
    被上訴人此部分抗辯自非可取。　　　
　⒐附表編號12所示銘鴻金屬有限公司施作止水條部分，經該公
    司回函表示已依約製作止水條5支，並已收到款項2100元(見
    本院卷三第275頁），且有103年4月30日工程請款單、領款
    簽單、帳戶交易明細、現場施工照片為證（見本院卷二第87
    、139、189、265頁），亦可採信。至被上訴人所舉103年4
    月16日監工報告及李金濶電子郵件（見本院卷四第203、205
    頁），不能證明上訴人於103年4月30日並未施作止水條，其
    抗辯未施作云云，難認可取。　
　⒑附表編號14所示上順電器有限公司進行冷氣管線配置工程部
    分，據證人黃唯哲到庭證稱：其有到場施作吊機及配管（見
    本院卷三第405-406頁），該公司亦回函本院表示：有收到1
    8萬4000元款項(見本院卷三第391頁)，且有工程報價單、領
    款簽單、帳戶交易明細、現場施工照片為證（見本院卷二第
    93、149、199、273、275頁），堪可採信。至證人郭志銘雖
    證稱：現場只有吊機，沒有其他相關設備，也沒有拉風管等
    語，惟其查看其製作之工程進度表載明冷氣配管工程預訂於
    103年5月26日進行後，改稱：只能說其看到內機不是在正確
    的位置，沒有說不能更改位置等語（見本院卷四第283、287
    、288頁）。審諸前述被上訴人要求調整床頭位置，冷氣出
    風口位置亦隨之變更，致上訴人須重新拉管、更改吊機位置
    等情，堪認證人郭志銘所見應是變更設計後有待重新定位之
    結果，自不能證明原約定之冷氣工程並未完成。被上訴人抗
    辯未施作此部分云云，難認可取。
　⒒附表編號18所示業翰室內裝修有限公司之輕鋼架隔間工程部
    分，據其回函稱：系爭房屋14、15樓已於103年4月底完工，
    但只收到10萬元，尚餘17萬39元未收到等語（見本院卷三第
    387頁），有該公司之請款單、10萬元簽收單及施工照片為
    證（見本院卷二第101、279-283頁），且證人邵幸正亦證稱
    ：其有拆除輕鋼架隔間等語（見本院卷三第408頁），則上
    訴人主張輕鋼架隔間工程已完成，廠商應可請領工程款27萬
    39元一情堪可採信。系爭工程已有施作輕鋼架隔間之事實應
    堪認定，被上訴人抗辯沒有施作云云（見本院卷五第273頁
    ），並非可採。
　⒓附表編號8所示陳柏緯之水電工程部分，雖據上訴人提出領款
    簽單、帳戶交易明細及照片為證（見本院卷二第129、179頁
    ）。惟上訴人已主張變更設計後之水電工程由林宏昇施作且
    由林宏昇出席被上訴人召開之施工會議（如前述⒍即附表編
    號7），復不能證明除林宏昇外，陳柏緯亦有施作水電工程
    ，陳柏緯亦未回覆本院證實其已完工，則僅憑上訴人所提照
    片不能證明陳柏緯有施工完成之事實，其此部分主張自難採
    信。
　⒔附表編號10所示楊進明之泥作部分，雖有上訴人提出之估價
    單、領款簽單及帳戶交易明細為證（見本院卷二第81、83、
    133、135、183、185頁）。惟楊進明並未回覆本院確認其已
    施工之內容，且其所開立之估價單除「砌磚」一項外，尚有
    拋光、粉光、地板及牆壁貼磚工程、浴室地板增高工程等項
    （見本院卷二第81頁），然上訴人所提現場施工照片僅見放
    樣、砌磚及部分地板、貼磚工程（見本院卷二第255-261頁
    ），難以認定此部分工程得請領金額確已達37萬100元。
　⒕附表編號13所示百事得實業有限工程公司之磁磚工程部分，
    上訴人雖提出應收帳款對帳單、訂金6萬元及轉帳27萬元之
    領款簽單、帳戶交易明細、現場照片為證（見本院卷二第89
    -91、141-147、191-197、267-271頁）。惟上訴人與百事得
    實業有限工程公司之工程款係經調解協商之結果，而該公司
    回函本院僅表示：其已交付工程材料，領得協調後之工程款
    （見本院卷二第455頁之調解筆錄、卷三第441頁之回函），
    並未說明施工實際內容，又現場施工照片僅見磁磚進貨及少
    部分牆壁貼磚（見本院卷二第267-271頁），尚難證明此項
    磁磚工程已完成之數量及金額，上訴人主張此項應付工程款
    33萬元難信可取。
　⒖附表編號15所示忠格鋁門窗部分，雖有上訴人提出之估價單
    、領款簽收單及帳戶交易明細為證（見本院卷二第95、151
    、201頁），惟簽收單上註記「先支付三成款」（見本院卷
    二第151頁），上訴人又未提出鋁門窗之現場施工照片，故
    僅能證明廠商預先收款，但不能證明此項工程已完成施作之
    事實。
　⒗附表編號16所示衛鴻實業有限公司之衛浴工程部分，由該公
    司之應收帳款明細表、領款簽單及帳戶交易明細縱可證明其
    已向上訴人領得款項8656元（見本院卷二第97、153、203頁
    ），惟由上訴人所提照片僅註記有「凱薩」浴缸放置在工地
    現場，但尚未安裝（見本院卷二第277頁），且由上訴人所
    提建材選用表及兩造對話紀錄可知，被上訴人指定之衛浴品
    牌為Mr Bear系列（見原審卷二第225、232頁、卷一第119-1
    20頁），並非凱薩，則上訴人向衛鴻公司進貨之浴缸，並不
    符合兩造契約約定，上訴人並未完成此項工作。
　⒘附表編號17所示雅登廚具部分，僅有廚具訂購合約書、頭款8
    萬元之簽收單及帳戶交易明細為證（見本院卷二第99、155
    頁），惟依承辦人林志遠回覆本院稱：只收訂金8萬元，停
    在水電配置，無後續施工等語（見本院卷三第465頁），上
    訴人亦未提出現場照片證明廚具工程之進行情形，自不能證
    明此項工程已完成而得請求被上訴人給付工程款。　　
　⒙附表編號19所示原創石材有限公司之石材工程部分，上訴人
    僅提出該公司之應收請款單、訂貨確認單及帳戶交易明細為
    證（見本院卷二第103、105、207頁），惟並無現場施工照
    片可證明此項工程已完工，其請求被上訴人給付此項工程款
    ，自非可取。　　
　⒚附表編號20所示均嘉工程有限公司之油漆工程部分，上訴人
    僅提出該公司之請款單為證（見本院卷二第107頁），而該
    公司回覆本院稱：此項並未完工，款項從其他工程款補還等
    情（見本院卷三第431頁），且在系爭工程之牆壁泥作及隔
    間工程全部修改完成之前，尚無從進行油漆工程。上訴人不
    能證明油漆工程已完成，自不得請求給付此項工程款。
　⒛綜上，上訴人已完成施作之廠商成本部分如附表編號1-7、9
    、11-12、14、18等項，工程款金額合計為157萬9889元（詳
    如附表所示），其主張逾此範圍已施作之廠商成本金額並非
    可採。
　㈡營運成本部分：　
　　上訴人雖主張其因系爭工程支出員工薪資之人力成本及租金
    成本，並提出轉帳交易明細資料為證（見本院卷二第303-32
    3頁）。惟由上訴人所提內部會議紀錄可知其同時間另有民
    生東路、萬壽街、基隆、永貞路、樂利路、明德套房、松江
    路、和平東路等案件進行中（見本院卷四第413-421頁），
    自不能將上訴人於102年10月至103年5月間支付之員工薪資
    及租金全數認定為系爭工程之營運成本，其此部分主張難認
    可取。　　　
　㈢利潤部分：　
　　上訴人雖主張其承攬系爭工程預期可獲取利潤30％云云。惟
    查，上訴人申報行業別為室內裝潢工程，其於103年度申報
    營利事業所得之毛利率為24.16％（見本院卷四第329-353頁
    之財政部臺北國稅局大安分局回函及附件營利事業所得申報
    書），與稅務行業之標準分類暨同業利潤標準之毛利率24％
    （見本院卷四第425頁）相近，爰依此計算上訴人就系爭工
    程已完成部分可得毛利約為38萬1701元【計算式：1,579,88
    9×24.16％＝381,701，元以下四捨五入】。而所謂毛利並未扣
    除人事成本及租金成本，自已將上訴人主張之營運成本包含
    在內。上訴人逾此範圍之利潤請求，則非可採。　　
　㈣工程管理費及總金額部分：
　　綜上，上訴人僅能證明其已完成工作部分含廠商成本157萬9
    889元及毛利38萬1701元，縱加計10％管理費19萬6159元【計
    算式：（1,579,889＋381,701）×10％＝196,159】，至多亦僅
    得請求工程款215萬7749元【計算式：1,579,889＋381,701＋1
    96,159＝2,157,749】，而被上訴人已給付工程款294萬4980
    元，上訴人並無可再請求之工程款。況上訴人於108年7月22
    日追加請求148萬0225元本息（見本院卷二第11頁），依民
    法第127條第7款規定承攬人報酬請求權時效為2年，上訴人
    自103年5月30日起未再繼續施作系爭工程，其得請求給付工
    程款之時效期間應於105年5月29日屆滿。且按為一部請求者
    ，就實體法而言固得自由行使該一部債權，惟在訴訟法上乃
    為可分之訴訟標的，其既判力之客觀範圍仍以該起訴之聲明
    為限度，且祇就該已起訴部分有中斷時效之效果。從而因一
    部請求而起訴之中斷時效，並不當然及於嗣後將其餘殘額擴
    張請求之部分（最高法院106年台上字第2854號民事判決意
    旨參照）。準此，上訴人於108年7月22日始追加請求148萬0
    225元部分，已逾時效期間，經被上訴人為時效抗辯（見本
    院卷一第59頁）而消滅，其追加請求，仍不應准許，亦附帶
    說明。
八、至上訴人另依民法第259條第2、3、6款規定及不當得利法律
    關係，請求被上訴人給付244萬9445元本息。惟系爭契約並
    未經被上訴人合法解除，自無民法第259條規定之適用。且
    上訴人不能證明其已完工部分之價額超過被上訴人已付工程
    款294萬4980元，亦不能證明被上訴人受有不當得利，從而
    上訴人上開請求亦屬無據。又上訴人請求給付既不應准許，
    則被上訴人所為抵銷抗辯及相關證據，即無庸再予審酌，併
    此敘明。　
九、綜上所述，上訴人請求被上訴人給付96萬9220元，及自起訴
    狀繕本送達翌起至清償日止，按週年利率5％計算之利息，核
    屬無據，不應准許。原審為上訴人敗訴之判決，理由雖有不
    同，惟結論並無二致，仍應予維持。上訴論旨指摘原判決不
    當，求予廢棄改判，為無理由。又上訴人追加請求被上訴人
    給付148萬0225元，及自民事上訴理由㈡狀繕本送達翌日起至
    清償日止，按週年利率5％計算之利息，亦屬無據，不應准許
    。
十、本件事證已臻明確，兩造其餘之攻擊或防禦方法及所用之證
    據，經本院斟酌後，認為均不足以影響本判決之結果，爰不
    逐一論列，附此敘明。
、據上論結，本件上訴及追加之訴為無理由，依民事訴訟法第4
    49條第2項、第78條，判決如主文。
中　　華　　民　　國　　109 　年　　12　　月　　30　　日
                  民事第二十五庭
                        審判長法  官  謝碧莉
                              法  官  陳月雯
                              法  官  林晏如
正本係照原本作成。
如不服本判決，應於收受送達後20日內向本院提出上訴書狀，其
未表明上訴理由者，應於提出上訴後20日內向本院補提理由書狀
（均須按他造當事人之人數附繕本）上訴時應提出委任律師或具
有律師資格之人之委任狀；委任有律師資格者，另應附具律師資
格證書及釋明委任人與受任人有民事訴訟法第466 條之1第1項但
書或第2項（詳附註）所定關係之釋明文書影本。如委任律師提
起上訴者，應一併繳納上訴審裁判費。
中　　華　　民　　國　　109 　年　　12　　月　　30　　日

    　　　　　　　　　　　　　書記官  簡維萍
附註：
民事訴訟法第466條之1（第1項、第2項）：
對於第二審判決上訴，上訴人應委任律師為訴訟代理人。但上訴
人或其法定代理人具有律師資格者，不在此限。
上訴人之配偶、三親等內之血親、二親等內之姻親，或上訴人為
法人、中央或地方機關時，其所屬專任人員具有律師資格並經法
院認為適當者，亦得為第三審訴訟代理人。